臺灣高等法院臺中分院刑事判決　
110年度上訴字第1525號
上  訴  人  
即  被  告  彭○樺  真實姓名年籍均詳卷
選任辯護人  侯珮琪律師（法扶律師）
上列上訴人因遺棄屍體案件，不服臺灣南投地方法院109年度重
訴字第3號中華民國109年12月23日第一審判決（起訴案號：臺灣
南投地方檢察署109年度偵字第4087號），提起上訴，本院判決
如下：
    主    文
原判決關於宣告刑部分撤銷。
彭○樺經原判決所判處之「共同遺棄屍體罪」，處有期徒刑壹年
貳月。
    犯罪事實及理由
一、本案審判範圍：民國110年6月16日修正公布、同年月18日施
    行之刑事訴訟法第348條規定：「上訴得對於判決之一部為
    之。對於判決之一部上訴者，其有關係之部分，視為亦已上
    訴。但有關係之部分為無罪、免訴或不受理者，不在此限。
    上訴得明示僅就判決之刑、沒收或保安處分一部為之。」同
    日修正公布、施行之刑事訴訟法施行法第7條之13規定「中
    華民國110年5月31日修正通過之刑事訴訟法施行前，已繫屬
    於各級法院之案件，於施行後仍適用修正前刑事訴訟法第34
    8條規定；已終結或已繫屬於各級法院而未終結之案件，於
    施行後提起再審或非常上訴者，亦同。」本案係於上開規定
    修正施行後之110年7月30日繫屬本院，有臺灣南投地方法院
    110年7月29日投院明刑辰109重訴3字第009209號函上之本院
    收文戳章（本院卷第3頁）可考，是本案上訴之效力及其範
    圍，應依現行刑事訴訟法第348條規定判斷。又刑事訴訟法
    第348條第3項規定立法理由指明：「為尊重當事人設定攻防
    之範圍，並減輕上訴審審理之負擔，容許上訴權人僅針對刑
    、沒收或保安處分一部提起上訴，其未表明上訴之認定犯罪
    事實部分，則不在第二審之審判範圍。如為數罪併罰之案件
    ，亦得僅針對各罪之刑、沒收、保安處分或對併罰所定之應
    執行刑、沒收、保安處分，提起上訴，其效力不及於原審所
    認定之各犯罪事實，此部分犯罪事實不在上訴審審查範圍」
    。故宣告刑，依據現行法律的規定，已得不隨同其犯罪事實
    ，而單獨成為上訴之標的，且於上訴人明示僅就刑上訴時，
    第二審法院即不再就原審法院所認定之犯罪事實為審查，而
    應以原審法院所認定之犯罪事實，作為論認原審宣告刑量定
    妥適與否的判斷基礎。查上訴人即被告彭○樺（下稱被告)於
    本院審理時供稱其上訴係認原判決量刑太重，請求從輕量刑
    並給予緩刑宣告，明示僅對原判決科刑部分提起上訴，並撤
    回刑以外之上訴，有本院審判筆錄及撤回（部分）上訴聲請
    書可參（本院卷第98、159頁)，依前述說明，本院僅就原判
    決量刑妥適與否、是否准予宣告緩刑進行審理，至於原判決
    其他部分（原判決認定犯罪事實、沒收部分），則非本院審
    判範圍，先予指明。
二、本案據以審查宣告刑妥適與否之原審法院所認定之犯罪事實
    、罪名：
  ㈠犯罪事實：彭○樺（真實姓名年籍詳卷）、蔡青積與陳威嘉均
    係朋友關係，彭○樺與乙○○（真實姓名年籍詳卷）前為配偶
    關係（業於108年間離婚），彭○樺與乙○○婚姻存續期間共同
    育有一子一女，離婚後均由彭○樺擔任法定監護人，幼女姓
    名為彭○婷（105年9月生，真實姓名年籍詳卷，下稱甲童）
    。彭○樺原偕同甲童與母親甲○○、胞姐彭○惠、胞兄彭○銘等
    人共同居住在臺中市北屯區居住處（地址詳卷，下稱北屯居
    住處），並由甲○○擔任甲童之主要照顧者。彭○樺自109年1
    月起與陳威嘉交往後，陳威嘉多次前往彭○樺北屯居處過夜
    或與甲童獨處一室，彭○樺並任由陳威嘉單獨帶甲童外出。
    嗣陳威嘉於109年6月7日14時15分許至18時間某時許，在臺
    中市大里區新生路分租套房（下稱大里分租套房）內，因餵
    食甲童甲基安非他命及FM2等毒品，導致甲童呼吸功能抑制
    而窒息死亡（陳威嘉所涉殺人等罪部分，由本院另行審結）
    ，陳威嘉確認甲童已無生命跡象後，先於同日19時33分許聯
    繫蔡青積到場，蔡青積再於同日19時58分許聯絡彭○樺到場
    ，彭○樺雖覺甲童死因有疑，唯恐自己因甲童死亡而負有刑
    事責任，彭○樺、蔡青積與陳威嘉竟基於遺棄屍體之犯意聯
    絡（陳威嘉所涉遺棄屍體罪部分，由本院另行審結；蔡青積
    所犯遺棄屍體罪部分，業經原審判決確定），先由蔡青積於
    同日20時22分許，駕駛車牌號碼000-0000號自用小客車搭載
    彭○樺返回上開北屯居住處準備甲童之玩具、衣物，嗣後蔡
    青積單獨駕車返回上址大里分租套房，與陳威嘉共同將甲童
    之遺體以棉被包裹，連同枕頭裝入盛裝棉被用之透明塑膠套
    袋，再於同日21時15分許，將裝有甲童遺體之塑膠套袋放置
    在車牌號碼000-0000號自用小客車後車廂後，載離上址大里
    分租套房，復於翌日（即109年6月8日）0時18分許，由陳威
    嘉駕駛000-0000號自用小客車搭載蔡青積，共同將甲童遺體
    載運至南投縣○○鄉○○巷00○0號陳威嘉之叔叔陳錫樂住處2樓
    前側房間之衣櫃內棄置。陳威嘉、蔡青積及彭○樺棄置甲童
    遺體於上開衣櫃後，又恐遺體發出屍臭味遭察覺，乃於同年
    月12日17時許，承前揭遺棄屍體之犯意聯絡，彭○樺、陳威
    嘉、蔡青積再共同至南投縣○○鄉○○巷00○0號2樓，彭○樺、蔡
    青積及陳威嘉先焚燒金紙，隨即以5個塑膠袋將甲童之遺體
    連同棉被套袋纏繞包裹後，再由陳威嘉及蔡青積改將甲童遺
    體搬運棄置在南投縣○○鄉○○村○○巷00○0號2樓後方房間衣櫃
    ，並在衣櫃中塞入數件棉被，以掩蓋屍體漸行腐敗所產生之
    氣味。嗣蔡青積於同年月16日另案入監服刑，彭○樺與陳威
    嘉末於同年月19日及20日，又承前揭遺棄屍體之犯意聯絡，
    前往南投縣○○鄉○○巷00○0號建物旁樹下，由陳威嘉持圓鍬挖
    掘土坑後，將甲童遺體改以掩埋方式棄置在該處樹下泥土覆
    蓋深度約60公分之處。嗣臺灣南投地方檢察署檢察官於109
    年8月中旬接獲檢舉情資，乃於同年9月間指揮警方至上址北
    屯居住處及南投縣○○鄉○○巷00○0號執行搜索，扣得如附表所
    示等物，並於名間鄉新大巷14之3號建物旁樹下發現甲童遺
    體，因而查悉上情。
　㈡所犯罪名：刑法第247條第1項之遺棄屍體罪。
三、上訴理由之論斷(撤銷原判決所處之刑之理由)：
  ㈠被告上訴意旨略以：同案被告陳威嘉確認甲童已無生命跡象
    後，告知同案被告蔡青積聯繫被告，被告雖覺甲童死因有疑
    ，但因陳威嘉、蔡青積平常即有暴力行為，被告與陳威嘉間
    之相處處於弱勢，礙於陳威嘉口頭威脅如告知他人，將會對
    被告家人不利，被告為保護家人，因而不敢告知家人，更不
    敢告知警方，甲童死亡後，被告身心備受煎熬，3個月不敢
    回家，在外三餐不繼，亦曾數度去祭拜甲童，請審酌被告之
    前並無任何前科，僅高中肄業學歷，未成年即結婚生子，婚
    後在家照顧小孩，智識經驗及社會閱歷不足，突然遭遇甲童
    過世且死因不明之事，難免因慌亂而手足無措，加之陳威嘉
    在旁施加壓力，而消極任由陳威嘉處置甲童屍體，被告雖知
    情不報，但並無積極遺棄甲童屍體之行為；又被告現有穩定
    工作，為家中經濟支柱之一，家中尚有母親、2名幼子需扶
    養，請求從輕量刑並給予緩刑宣告等語。
　㈡原判決認被告上開犯行事證明確，予以論罪科刑，雖非無見
    ，惟查：量刑之輕重，雖屬事實審法院得依職權自由裁量之
    事項，然仍應受比例原則及公平原則之限制，否則其判決即
    非適法。且刑事審判旨在實現刑罰權分配的正義，故法院對
    有罪被告之科刑，應符合罪刑相當之原則，使輕重得宜，罰
    當其罪，以契合社會之法律感情。本案依被告及陳威嘉、蔡
    青積於警詢、偵查、原審歷次所為供述，被告發現甲童死亡
    後，雖未將甲童屍體妥適安葬，而任由陳威嘉、蔡青積棄置
    、掩埋甲童屍體，但被告並無參與陳威嘉、蔡青積遺棄甲童
    屍體之積極行為，其所犯遺棄屍體罪之犯罪手段、參與程度
    顯與陳威嘉、蔡青積為輕，原判決對此有利被告的事項未予
    考量，認被告係與陳威嘉、蔡青積聯手任意掩埋遺棄屍體，
    對被告及本案中負責搬運、遺棄甲童屍體並決定棄置、掩埋
    地點之陳威嘉同量處有期徒刑1年10月，比較其2人參與犯罪
    情節與刑度，原判決對被告之量刑顯然過重，不符衡平、比
    例原則，致罪刑不相當，即有不當。是被告上訴指摘原判決
    量刑太重，請求從輕量刑，為有理由，原判決關於科刑部分
    既有瑕疵可指，此部分即無從維持，應由本院將原判決關於
    宣告刑部分予以撤銷改判。
  ㈢爰以行為人之責任為基礎，審酌被告為甲童之生母，對甲童
    負有保護、教養之義務，其於知悉甲童死亡後，因畏懼擔負
    刑事責任及陳威嘉之口頭警告，任由陳威嘉、蔡青積處置甲
    童屍體而未妥適安葬，直至警方接獲檢舉情資及蔡青積良心
    不安向警方提出自白書，始由警方尋得已腐化之屍身，造成
    甲童其他親屬難以撫平之創傷，兼衡酌被告之素行、犯罪之
    動機、目的，消極任由陳威嘉、蔡青積處置甲童屍體，並未
    積極參與陳威嘉、蔡青積遺棄、掩埋甲童屍體之犯罪手段，
    於偵查、審理中坦承犯行，尚見其悔悟之心，自述高職肄業
    、之前曾從事服務業、現於便利商店工作、經濟狀況勉持，
    離婚、現與母親及11歲之長子同住，另有1歲多之幼子安置
    在寄養家庭之教育程度與家庭生活情況，綜合上開量刑情狀
    ，量處如主文第2項所示之刑。
  ㈣被告雖請求給予緩刑宣告云云。惟緩刑為法院刑罰權之運用
    ，旨在獎勵自新，祇須合於刑法第74條所定之條件，法院本
    有自由裁量之職權。緩刑之宣告與否，除應審查被告是否符
    合緩刑之法定要件外，並須有可認為以暫不執行刑罰為適當
    的情形，始得為之。法院行使此項裁量職權時，應受比例原
    則與平等原則等一般法律原則之支配，以期達成客觀上之適
    當性、相當性與必要性之價值要求。查被告前固未曾因故意
    犯罪受有期徒刑以上刑之宣告，有臺灣高等法院被告前案紀
    錄表在卷可稽，且經本院宣告之刑度雖合於刑法第74條宣告
    緩刑之要件，惟被告為甲童母親，其無故將甲童攜離上址北
    屯居住處，至上址大里分租套房交與陳威嘉同住，未能善盡
    對甲童之照護、教養責任，嗣經陳威嘉、蔡青積通知，得悉
    甲童在大里分租套房死亡後，消極任由陳威嘉、蔡青積處置
    甲童屍體，且依卷附被告與陳威嘉間之通訊軟體LINE對話紀
    錄、受理失蹤人口案件登記表、尋獲（撤尋）調查筆錄（10
    9偵4087號卷七第22至112、147至153頁），被告之後因畏懼
    刑事責任而在外四處躲避，一方面留意是否遭警方察覺查緝
    ，同時又與陳威嘉保持聯繫，不斷依陳威嘉之要求提供金錢
    援助，於得知其母甲○○向警方通報其與甲童失蹤不知去向後
    ，於109年7月6日自行至警局製作筆錄，僅陳稱係因女兒保
    險金問題與家人起糾紛而離家出走，其平安無事而申請撤銷
    對自己之協尋，直至109年8月間，因警方接獲檢舉，及蔡青
    積因良心不安向警方提出自白書提供甲童可能被害情資，始
    由警方尋得已腐化之屍身，被告所為，已造成甲童其他親屬
    終身難以抹滅之傷痛，且對社會治安影響甚鉅，本院斟酌再
    三，認本案對被告所宣告之刑，仍有藉由刑之處罰而達警惕
    被告不法之必要，並無以暫不執行為適當之情形，爰不予宣
    告緩刑。
據上論斷，依刑事訴訟法第369條第1項前段、第364條，判決如
主文。
本案經檢察官黃慧倫提起公訴，檢察官丙○○到庭執行職務。
中　　華　　民　　國　　111 　年　　2 　　月　　16　　日
        　　刑事第十庭    審判長法　官  陳  宏  卿
　　　　　　　　　　　　　　    法　官  楊  文  廣
 　　　　　　　　　　　 　　　  法　官  簡  芳  潔     
                     
以上正本證明與原本無異。     
如不服本判決應於收受送達後20日內向本院提出上訴書狀，其未
敘述上訴理由者，並得於提起上訴後20日內向本院補提理由書（
均須按他造當事人之人數附繕本）「切勿逕送上級法院」。因疫
情而遲誤不變期間，得向法院聲請回復原狀。

                                書記官  廖  婉  菁

中　　華　　民　　國　　111 　年　　2 　　月　　16　　日
附錄論罪科刑法條全文：
中華民國刑法第247條
損壞、遺棄、污辱或盜取屍體者，處6月以上5年以下有期徒刑。
損壞、遺棄或盜取遺骨、遺髮、殮物或火葬之遺灰者，處5年以
下有期徒刑。
前二項之未遂犯罰之。

附表：
┌──┬──────────┬────┬────┐
│編號│扣押物品名稱        │數量    │所有人  │
├──┼──────────┼────┼────┤
│1   │圓鍬                │1支     │陳威嘉  │
├──┼──────────┼────┼────┤
│2   │塑膠袋              │1卷     │陳威嘉  │
├──┼──────────┼────┼────┤
│3   │膠帶                │1卷     │陳威嘉  │
├──┼──────────┼────┼────┤
│4   │已使用之膠帶        │2卷     │陳威嘉  │
├──┼──────────┼────┼────┤
│5   │棉被                │2件     │陳威嘉  │
├──┼──────────┼────┼────┤
│6   │枕頭                │1個     │陳威嘉  │
├──┼──────────┼────┼────┤
│7   │塑膠袋              │5層     │陳威嘉  │
├──┼──────────┼────┼────┤
│8   │燒金紙金桶          │1個     │陳威嘉  │
├──┼──────────┼────┼────┤
│9   │棉被透明包裝袋      │1個     │陳威嘉  │
├──┼──────────┼────┼────┤
│10  │IPHONE 6PLUS行動電話│1支     │彭○樺  │
│    │（含門號0000000000  │        │        │
│    │號SIM 卡1 張；手機序│        │        │
│    │號：000000000000000 │        │        │
│    │）                  │        │        │
└──┴──────────┴────┴────┘